臺灣高等法院臺中分院刑事裁定　　　　　　　　　　九十三年度交抗字第六九六號
　　抗　告　人
　　即移送機關　交通部公路總局新竹區監理所苗栗監理站
　　受 處分 人　甲○○
右列抗告人因處分人聲明異議案件，不服臺灣苗栗地方法院中華民國九十三年九月二
十九日裁定（九十三年度交聲字第二三八號）提起抗告，本院裁定如左：
    主      文
原裁定撤銷，發回臺灣苗栗地方法院
    理      由
一、原裁定意旨略以：  (一)、原處分機關以：異議人即受處分人甲○○於民國（下同
    ）八十八年八月二十三日上午十時十六分，駕駛車牌號碼ＳＢＸ－０３１號輕型
    機車，行經苗栗縣苑裡鎮○○路，因「機車駕駛人未戴安全帽」之違規，為苗栗
    縣政府警察局苑裡分局苑裡派出所逕行舉發，爰依道路交通管理處罰條例第三十
    一條第三項規定，裁處罰鍰新臺幣（下同）五百元。「罰鍰限於九十一年二月二
    十三日前繳送。」、「上開罰鍰逾期不繳送之處理：1.自九十一年二月二十四日
    起易處吊扣駕駛執照壹個月，並限於九十一年三月十日前繳送執行。2.九十一年
    三月十日前未繳送駕駛執照者，自九十一年三月十一日起易處吊銷，並逕行註銷
    駕駛執照。3.駕駛執照吊（註）銷後，自九十一年三月十一日起壹年內不得重新
    考領駕駛執照。」。異議人即受處分人甲○○又於八十九年十月三日上午七時一
    分，駕駛車牌號碼ＳＢＸ－０３１號輕型機車，行經苗栗縣苑裡鎮○○路，因「
    機車駕駛人附載座人未戴安全帽」之違規，為苗栗縣政府警察局苑裡分局苑裡派
    出所逕行舉發，爰依道路交通管理處罰條例第三十一條第三項規定，裁處罰鍰五
    百元。「罰鍰限於九十二年四月十七日前繳送。」、「上開罰鍰逾期不繳送之處
    理：1.自九十二年四月十八日起易處吊扣汽車牌照壹個月，並限於九十二年五月
    二日前繳送執行。2.九十二年五月二日前未繳送汽車牌照者，自九十二年五月三
    日起易處吊銷汽車牌照，並逕行註銷之。3.汽車牌照經吊銷或註銷者，非經公路
    主管機關檢驗合格，不得再行請領。但經易處逕行註銷者，非滿六個月不得再行
    請領。」。(二)、然按所謂行政處分，係指行政機關就公法上具體事件所為之決定
  或其他公權力措施而對外直接發生法律效果之單方行政行為，唯「行政機關」始
    得為行政處分。而所稱行政機關，係指代表國家、地方自治團體或其他行政主體
    表示意思，從事公共事務，具有單獨法定地位之組織。在此所指之「單獨法定地
    位之組織」者，係以具有經由中央或地方立法機關訂定該組織的法律、條例、通
    則或規程，即行政機關須具有「單獨之組織法規」、「獨立之編制和預算」以及
    依印信條例頒發之印信，因此交通部公路總局依據該局之組織條例第八條規定制
    定交通部公路總局各區監理所組織通則，規範各區監理所組織，因此各區○○○
    ○○道路交通管理處罰條例（以下簡稱本條例）第九十二條第三項規定，所訂定
    之違反道路交通管理事件統一裁罰基準及處理細則，對於違反交通規則之裁決書
    ，自屬行政處分。又為使行政行為遵循公正、公開與民主之程序，確保依法行政
    之原則，以保障人民權益，提高行政效能，增進人民對行政之信賴，特制定行政
    程序法。而其中該法第二條，本法所稱行政程序，係指行政機關作成行政處分、
    第四條規定，行政行為應受法律及一般法律原則之拘束。第五條規定，行政行為
    之內容應明確。第六條規定，行政行為，非有正當理由，不得為差別待遇。第七
    條規定，行政行為，應依下列原則為之︰1.採取之方法應有助於目的之達成。2.
    有多種同樣能達成目的之方法時，應選擇對人民權益損害最少者。3.採取之方法
    所造成之損害不得與欲達成目的之利益顯失均衡。而行政處分亦為行政行為之一
    種，自應遵循上開原理原則。就行政處分而言，亦需就具體個案，衡量其方法與
    目的間是否均衡。再觀違反道路交通管理事件統一裁罰基準及處理細則第四十三
    條規定，違反道路交通管理事件之裁決，應參酌舉發違規事實、違反情節、稽查
    人員處理意見及被處分人之陳述，依基準表裁處，不得枉縱或偏頗。違反道路交
    通管理事件裁決書處罰主文欄，應依基準表記明處罰種類，並依下列規定填註：
    1.罰鍰金額應以中文大寫記載明確，有增、刪、塗改之部分應加蓋處罰機關校正
    章戳。2.沒入處分應記明沒入物名稱、及可資辨識該沒入物之資料（型號、規格
    、尺寸等）。3.吊扣汽車牌照或駕駛執照處分，應記明應受吊扣之汽車牌照或駕
    駛執照名稱、號碼及吊扣期間。4.吊銷、註銷或扣繳汽車牌照、駕駛執照、營業
    小客車執業登記證等處分，應記明各該處分種類及標的名稱、號碼。同法第四十
    五條規定「違反道路交通管理事件，於行為人到案聽候裁決者，處罰機關經裁決
    後，應宣示裁決內容，並將聲明異議期間及提出書狀之機關，於宣示時一併告知
    ，且記載於裁決書。違反道路交通管理事件，行為人不依規定自動繳納罰鍰，或
    不依通知限期到案，處罰機關逕行裁決者，得不宣示。但應依前項規定於裁決書
    載明應記載事項，並送達受處分人。」、第四十六條規定「裁決書於當場宣示後
    交付受處分人，並於送達簿上簽名或蓋章；拒絕簽收者，記明其事由，視同已交
    付。逾期不到案逕行裁決者，裁決書應於裁決後三日內派員送達或掛號郵寄受處
    分人。派員送達者，並取具送達證附卷。」，其中要求監理所將處罰主文記載明
    確，目的在於符合行政法之一般原理原則的明確原則；而異議人到期聽候裁決之
    後，監理所才有宣示裁決內容；如果異議人未依通知到案或繳納罰款，監理所方
    有逕行裁決之權力，並將裁決書合法送達異議人，異議人如不服，再依限提出聲
    明異議，依序而行，才是違反交通管理事件處罰之正當法律程序原則。(三)、斟酌
    道路交通管理處罰條例第六十五條規定：「汽車所有人、駕駛人違反道路交通管
    理，經主管機關裁決後逾十五日未向管轄地方法院聲明異議，或其聲明異議經法
    院裁定確定，而不依裁決或裁定繳納罰鍰或不繳送汽車牌照、駕駛執照者，依左
    列規定處理之：1.經處分吊銷汽車牌照或駕駛執照者，由公路主管機關逕行註銷
    。2.經處分吊扣汽車牌照或駕駛執照者，按其吊扣期間加倍處分；仍不依限期繳
    送汽車牌照或駕駛執照者，吊銷其汽車牌照或駕駛執照。3.罰鍰不繳者，按其罰
    鍰數額，易處吊扣汽車牌照或駕駛執照一個月至三個月；不依期限繳送汽車牌照
    或駕駛執照者，吊銷其汽車牌照或駕駛執照。「前項第三款之汽車所有人、駕駛
    人如無汽車牌照或駕駛執照可資易處吊扣時，得就原處分或裁定確定之罰鍰加倍
    處罰；逾十五日後仍不繳納者，移送法院強制執行。」及道路交通管理事件統一
    裁罰基準及處理細則第六十一條規定：「違反道路交通管理事件，受處分人於裁
    決後逾二十日未向管轄地方法院聲明異議，或其聲明異議經法院裁定確定，而不
    依裁決或裁定繳納罰鍰或不繳送汽車牌照、駕駛執照者，依下列規定處理：1.罰
    鍰不繳者，如受處分人領有有效之汽車牌照、駕駛執照時，得以新臺幣每滿一千
    元罰鍰折算易處吊扣汽車牌照、駕駛執照一個月，不足一千元者以一千元計算，
    但易處吊扣期限不得逾三個月；受處分人仍不於十五日限期內繳送汽車牌照、駕
    駛執照者，吊銷其汽車牌照、駕駛執照。2.經處分吊扣汽車牌照、駕駛執照者，
    按其吊扣期間加倍處分，受處分人仍不於十五日限期內繳送汽車牌照或駕駛執照
    者，吊銷其汽車牌照或駕駛執照。3.經處分吊銷、註銷汽車牌照、駕駛執照者，
    由處罰機關逕行註銷。4.經處分吊銷、註銷執業登記證者，由處罰機關於裁決確
    定後，移送該管警察機關逕行註銷。5.經處分沒入之車輛、高音量喇叭或噪音器
    物、測速雷達感應器、攤棚、攤架者，於裁決確定後銷燬。6.經處分追繳欠費者
    ，於裁決確定後，將裁決書抄本移送應收欠費之機關以憑繳欠費。同條第二項：
    「前項第一款之受處分人，如無汽車牌照、駕駛執照可資易處吊扣時，得就原處
    分或裁定確定之罰鍰加倍處罰，逾十五日後仍不繳納者，移送行政執行處執行。
    」同法第三項：「依第一項各款所為之處罰，均應於裁決書處罰主文內填記明確
    ，罰鍰折算易處吊扣處分之基準，並應於裁決書附記欄內記明；依前項規定加倍
    處罰罰鍰之數額、繳納期限，亦應於裁決書處罰主文記明。」等規定，可說明監
    理所對受處分人合法送達裁決書之後，而受處分人於裁決後逾二十日未向管轄地
    方法院聲明異議，或其聲明異議經法院裁定確定，而不依裁決或裁定繳納罰鍰或
    不繳送汽車牌照、駕駛執照者，監理所才能依據上開處罰條第六十五條及基準及
    處理細則第六十一條規定依序為之，否則依照監理所目前處罰異議人的主文記載
    ，一次裁決之合法送達，對異議人產生四個行政處分，讓異議人喪失前項法律規
    定之權利，實不符合交通管理事件處罰所規定之正當法律程序原則，也就是思考
    道路交通管理處罰條例第六十五條第一項的立法意旨，係指原處分於「確定」後
    始有執行力，監理所一次裁決書之合法，監理所裁決書之合法送達，應僅對異議
    人產生屆期繳納罰鍰之行政處分效力，最後所產生註銷異議人之駕駛執照及汽車
    牌照，應非適法，顯非合理，自應由本院將原處分撤銷，另為處分「甲○○機器
    腳踏車駕駛人，未依規定戴安全帽，處罰鍰新臺幣伍佰元；又機器腳踏車駕駛人
    ，附載座人未依規定戴安全帽，處罰鍰新臺幣伍佰元。」等語。
二、原審上開裁定意旨固非無見，惟按道路交通管理處罰條例第八十七條第一項規定
    ，受處分人不服第八條主管機關所為之處罰，得於接到裁決書之翌日起二十日內
，向管轄地方法院聲明異議；又按交通法庭認聲明異議不合法律上程式或其異議
    權已喪失，應以裁定駁回之，道路交通案件處理辦法第十八條亦有明文。經查，
    移送機關所掣開之竹監苗字第裁00－000000000號裁決書於九十一年
    一月二十四日裁決，另竹監苗字第車裁５４－Ｆ00000000號裁決書於九
    十二年三月十八日裁決，前之裁決書送達日期不明，後之裁決書則於九十二年三
    月十九日前合法送達受處分人，有卷附郵政掛號郵件回執及送達證可稽。而本件
    受處分人係於九十三年八月二十七日向原審法院遞狀聲明異議，有卷附原審法院
    收狀章可參，是受處分人向原審法院聲明異議，是否係於收受裁決書後二十日內
    為之，即其聲明異議有無抗告意旨所指不合法律上程序之情形，自應先予查明。
    乃原審未詳予查明本件聲明異議有無前揭法條規定不合法之情形，遽予裁定撤銷
    原移送機關之處分，並另為處分之諭知，自有未合，應由本院撤銷原裁定，發回
    原審法院更為妥適之裁定。
三、據上論結，應依道路交通案件處理辦法第二十六條、刑事訴訟法第四百十三條，
    裁定如主文。
中      華      民      國　    九十三     年    十一     月    十九　　日
                                臺灣高等法院臺中分院刑事第三庭
                                      審判長法  官　江　錫　麟
                                            法　官　廖　柏　基
                                            法　官  胡　忠　文
右正本證明與原本無異。
不得再抗告。
                                            書記官  魏  維  廷
中      華      民      國　    九十三     年    十一     月    十九　　日
                                                                        Ｒ
